【裁判字號】    99,苗簡,220
【裁判日期】    991231
【裁判案由】    拆屋還地
【裁判全文】
臺灣苗栗地方法院民事簡易判決         99年度苗簡字第220號
原      告  田文達
訴訟代理人  劉煜明
被      告  黃富春
上列當事人間請求拆屋還地事件，本院於民國99年12月14日言詞
辯論終結，判決如下：
    主  文
被告應將坐落於苗栗縣公館鄉○○○段九十四之四地號土地如附
圖一所示編號A 面積三十四平方公尺、編號B 面積二十一平方公
尺，及同段九四之五地號土地如附圖一所示編號D 面積二五平方
公尺之地上物拆除，並將上開土地返還予原告。
原告其餘之訴駁回。
訴訟費用由被告負擔十分之七，餘由原告負擔。
本判決第一項得假執行。
    事實及理由
壹、程序方面：
    按訴狀送達後，原告不得將原訴變更或追加他訴。但擴張或
    減縮應受判決事項之聲明者，不在此限；又不變更訴訟標的
    ，而補充或更正事實上或法律上之陳述者，非為訴之變更或
    追加；民事訴訟法第255 條第1 項第3 款、第256 條定有明
    文。查本件原告於民國99年5 月13日原起訴請求：被告應將
    坐落苗栗縣公館鄉○○○段94-4地號（下稱系爭94-4地號土
    地）及同段94-5地號土地（下稱系爭94-5地號土地），如起
    訴狀附圖橙色部分，面積分別115 平方公尺及25平方公尺之
    地上物拆除及騰空，將土地返還原告（見本院卷第3 頁）。
    嗣經本院會同兩造現場勘驗，並囑託苗栗縣苗栗地政事務所
    （以下簡稱苗栗地政事務所）就被告前開所有之地上物占用
    系爭94-4、94-5地號土地之面積、範圍予以測繪（即99年7
    月14日土地複丈成果圖，下稱附圖一）後，原告乃於99年8
    月26日以言詞更正訴之聲明為：「被告應將坐落苗栗縣公館
    鄉○○○段94-4地號土地，如附圖一所示編號A 、B 、C 部
    分、面積88平方公尺，同段94-5地號土地，如附圖一所示編
    號D 部分、面積25平方公尺土地上之地上物拆除，並將土地
    返還予原告」等語（見本院卷第56頁），核其性質應為補充
    或更正事實上或法律上之陳述，揆諸前揭規定，於法並無不
    合，合先敘明。
貳、實體方面：
一、原告主張：系爭94-4及94-5地號土地為原告所有，詎被告無
    合法權源、亦未經原告同意，竟占有上開2 筆土地，並於土
    地上建築面積共113 平方公尺之地上物，經原告聲請調解，
    被告仍不願拆除致調解不成立。另被告雖辯以其祖父曾向原
    地主即訴外人陳中和承租系爭94-4地號土地後興建房屋，故
    就系爭94-4地號土地乃有權占用云云。查原告係於99年2 月
    10日向前手黃碧珍承買系爭94-4地號土地，且原告承買時即
    已知悉被告占用土地之情形。惟依證人陳劉黃蓁到庭雖證稱
    其公公在世時，確有將土地承租予被告蓋房子及收取租金，
    然其亦說明僅「建地」有收取租金等語。而原告所有系爭94
    -4地號土地係農牧用地而非建地，顯然被告向證人公公承租
    土地應係與系爭94-4地號土地毗鄰之同段91號，使用地類別
    為「建地」之土地，而非系爭94-4地號土地至明。況且，果
    如被告所言每年有支付租金，何以租金僅向證人給付而非給
    付予實際原所有權人黃碧珍？足證被告所辯因承租關係而有
    使用系爭94-4地號土地乙節，不足採信。又證人陳明綻就證
    人之祖父將土地給被告蓋房子居住時所收之租金部分，亦答
    以：「我是指收建地的錢。」且就鈞院詢及所收取房屋使用
    土地的租金是否確定該房屋坐落之同段91地號土地時，證人
    亦明確回稱「是」，此亦可證明被告僅係向原地主承租同段
    91地號土地，而非承租系爭94-4地號土地，是被告就系爭94
    -4、94-5地號土地應係無權占有。按所有人對於無權占有或
    侵奪其所有物者，得請求返還之；對於妨害其所有權者，得
    請求除去之；有妨害其所有權之虞者，得請求防止之。民法
    第767 條定有明文。查本件被告既係無權占有原告所有系爭
    94-4、94-5地號土地並於其上建築地上物，已如前述，原告
    為保權益，自得依民法第767 條提起本件訴訟等語。並聲明
    ：被告應將坐落苗栗縣公館鄉○○○段94-4地號土地，如附
    圖一所示編號A 、B 、C 部分、面積88平方公尺，同段94-5
    地號土地，如附圖一所示D 部分、面積25平方公尺土地上之
    地上物拆除，並將土地返還予原告。
二、被告則以：系爭94-4地號土地上之建物是被告祖父向原地主
    陳中和租地所興建，原地主孫子陳銘綻與他人訂立買賣契約
    時，亦未通知被告有優先承購權。被告均有按時繳納每年租
    金約新臺幣（下同）3,500 元予原地主，期間亦無間斷，此
    租金乃除系爭94-4地號土地外，尚包含另外一筆承租同段91
    地號土地在內。該租賃契約係被告祖父與原地主陳中和口頭
    約定的，租金也是以現金的方式繳納給原地主及其繼承人。
    被告父親過世時即有交代所交付之租金係包含系爭94-4地號
    土地。另原告請求被告將坐落於系爭94-5地號土地如附圖一
    所示D 部分拆除，並將土地返還予原告部分，被告同意而予
    以認諾等語。並聲明：原告之訴駁回。
三、經查，系爭2 筆土地即坐落苗栗縣公館鄉○○○段94-4地號
    及同段94-5地號土地為原告所有，而坐落於系爭94-4地號土
    地上如附圖一所示編號A 、B 、C ，面積88平方公尺，及坐
    落於系爭94-5地號土地上如附圖一所示編號D 、面積25平方
    公尺之地上物均為被告所有，業據原告提出系爭2 筆土地之
    土地登記第二類謄本、地籍圖謄本（見本院卷第7 頁至第9
    頁）附卷可憑，復經本院會同兩造及苗栗地政事務所人員現
    場履勘，有勘驗筆錄、現場照片、略圖及苗栗地政事務所99
    年7 月土地複丈成果圖（即附圖一）可佐，並為兩造所不爭
    執（見本院卷第106、107頁），應堪信實。
四、得心證之理由：
（一）按當事人於言詞辯論時為訴訟標的之捨棄或認諾者，應本
      於其捨棄或認諾為該當事人敗訴之判決，民事訴訟法第
      384 條定有明文。而參之該條立法意旨，係出於尊重當事
      人處分其實體法上權利及終結訴訟之自由，法律亦無明文
      禁止一部認諾，則於同一訴訟標的下，如該訴訟標的為可
      分者，當可為一部認諾。又當事人既於言詞辯論時為訴訟
      標的之認諾，法院即應不調查原告所主張為訴訟標的之法
      律關係是否存在，而以認諾為被告敗訴之判決基礎（最高
      法院45年台上字第31 號 判例要旨參照）。查本件被告對
      原告請求就系爭94-5地號土地如附圖一所示D 部分、面積
      25平方公尺之地上物應予拆除，並將土地返還予原告部分
      為認諾（見本院卷第106 頁）。揆之前揭規定，自應就此
      部分為被告敗訴之判決。
（二）次按所有人對於無權占有或侵奪其所有物者，得請求返還
      之；對於妨害其所有權者，得請求除去之；有妨害其所有
      權之虞者，得請求防止之，民法第767 條定有明文。又以
      無權占有為原因，請求返還所有物之訴，苟被告對於原告
      就其物有所有權存在之事實，已無爭執，而僅以非無權占
      有為抗辯者，被告應就其抗辯有如何權源占有之事實證明
      之，如不能證明，應認原告之請求為正當（最高法院85年
      度台上字第1120號判決、72年度台上字第2516號判決意旨
      參照）。茲被告既不否認原告為系爭94-4地號土地之所有
      權人，及如附圖一所示編號A 、B 、C 建物為被告所有之
      事實，惟辯稱就系爭94-4地號土地有租賃契約，故為有權
      占用等語，則揆諸前揭說明，被告應就此有利於己之事實
      負舉證責任。
    1.經查，系爭94-4地號土地所有權人原為證人陳銘綻乙節，
      為兩造所不爭執（見本院卷第106 頁），而證人即陳銘綻
      母親陳劉黃蓁到庭亦證稱：伊先生的爸爸在世的時候就把
      土地讓別人蓋房子，從以前就有收租金，至於何時開始收
      取因為已經很久，所以不記得了等語（見本院卷第57頁）
      ；證人陳銘綻到庭亦證稱：伊的祖父曾將土地予被告蓋房
      屋居住，且從伊祖父一直到伊第三代都有收取租金等語（
      見本院卷第61頁），足見被告辯稱訴外人陳中和（即證人
      陳劉黃蓁公公、證人陳銘綻祖父）於在世時，曾與被告祖
      父訂立租賃契約，約定將訴外人陳中和所有之特定土地租
      予被告祖父建築房屋使用等語，應為可採。而原告對此則
      主張，租賃契約部分原告無從得知，重點係原告並未與被
      告簽定任何租賃契約，亦未曾收取租金，且據證人陳銘綻
      所證述，該租賃契約承租之範圍僅限於同段91地號土地，
      並不包含系爭94-4地號土地云云（見本院卷第107 頁），
      從而，本件爭點即為被告祖父與證人陳銘綻祖父簽立租賃
      契約所約定承租之範圍，是否包含系爭94-4地號土地如附
      圖一所示編號A 、B 、C 部分？
    2.據證人即原地主陳銘綻母親陳劉黃蓁到庭證稱：「（問：
      【提示卷附現場履勘照片】上面的房屋坐落土地原本係你
      先生的嗎？）土地是我先生的，但是房屋是別人的。（問
      ：當時證人的先生為何會把土地讓別人蓋房子？）我先生
      的爸爸在世的時候就有把土地讓別人蓋房子。（問：有收
      錢或免費？）以前有收租金。（問：證人所謂以前是大概
      到什麼時候？）那麼久了我不記得。（問：證人是否有向
      被告收取過租金？）建地有。（問：建地是指蓋房屋的地
      嗎？）是，是蓋房子的地。（問：大約都收取多少錢？）
      1 年3,500 元。（問：收到什麼時候，去年有沒有收？）
      每年都有收，去年也有，去年1 月就拿過來了。（問：所
      謂建地是什麼意思？）我知道，就是指蓋房子的土地。（
      問：照片上面的房子，與今天原告要請求被告拆除的房屋
      的土地，是否為同一塊土地？）被告住的土地我都有收。
      」等語，顯見證人陳劉黃蓁所謂「建地」並非指土地登記
      謄本上使用類別為「建地」之土地，而係指蓋有房屋之土
      地，此對照證人陳劉黃蓁最後復強調：「被告住的土地我
      都有收（租金）」等語即明，由此即堪認凡被告居住之建
      物所坐落之土地，均為系爭租賃契約之範圍。又證人陳劉
      黃蓁雖另證稱被告承租土地所興建之房屋，因伊已經搬走
      幾十年了，所以已經認不出來了等語；惟據證人即當地村
      長陳瑞雲於本院99年12月14日審理時證稱：伊是在開礦村
      出生、長大，一直住到現在。對於被告與證人陳銘綻之間
      承租關係並不清楚，但伊印象中，在75年擔任村長的時候
      ，就知道有房屋，是沒有特別注意房子的範圍，但據伊所
      知該房屋已經有1 、20年以上歷史。就我所知，三合院樣
      式已經很多年，該廁所部分（即佔用系爭94-4地號土地如
      附圖編號C 部分）20幾年前就已經搭好了，沒有再改建過
      ，1 、20年來，被告所有三合院就是這樣子，沒有再增建
      或改建。」等語（見本院卷第103 至104 頁），查證人陳
      瑞雲為當地村長，在當地出生長大與兩造又無恩怨，其證
      詞自然具有相當之可信度，應為可採。又據本院現場履勘
      並囑託苗栗地政事務所現場測量結果，如附圖一所示A、B
      部分為簡易鐵皮雞舍，C 部分則為一層平房，而該C 部分
      與坐落於同段91、573 地號土地上之建物（即如苗栗地政
      事務所99年10月土地複丈成果圖所示E 、F 部分【見本院
      卷第78頁】），構築為三合院，有卷附苗栗地政事務所土
      地複丈成果圖在卷可佐，再參諸前開證人陳瑞雲所述，可
      知如附圖一所示編號C 部分應至少已建有20餘年之久；準
      此，如附圖一所示編號C 面積36平方公尺一層平房部分，
      確為被告所居住使用且已達20餘年之久，且每年均有繳付
      租金而未間斷，則被告抗辯系爭94-4地號土地如附圖一所
      示編號C 部分有承租契約等語，即為可採。至附圖一所示
      編號A 、B 部分則係簡易鐵皮雞舍，此部分雖亦為被告所
      有，然並非供被告居住使用，而被告復未能提出其他證據
      足資證明，就A 、B 部分亦屬系爭租賃契約範圍，故此部
      分抗辯，洵不足取。
    3.至原告雖主張系爭94-4地號土地使用分區為山坡地保育區
      ，使用地類別則為農牧用地，有土地謄本在卷可稽（見本
      院卷第7 頁），而同段91地號土地為建地，且據證人陳劉
      黃蓁及證人陳明綻證稱，均足證被告所承租之範圍僅有同
      段91地號土地之建地，而不及於系爭94-4地號土地之農地
      云云。惟查，同前所述，證人陳劉黃蓁到庭證稱之「建地
      」應係指蓋有房屋之土地，故自難僅憑證人前開證述「建
      地有收租金」等語，即逕為被告不利之認定。至證人陳銘
      綻到庭固明確證稱，其與被告承租的範圍只有同段91地號
      土地云云，惟本院當庭質之證人陳銘綻，何以得知此事？
      證人乃回稱：「我父親63年去世，當時我是8 歲，我之所
      以知道是我媽媽（即證人陳劉黃蓁）告訴我的。」等語（
      見本院卷第106 頁）；然身為告知人之陳劉黃蓁到庭既已
      證稱，系爭租賃契約被告承租範圍為「建地」，而建地則
      係「蓋房子土地」，且「被告住的部分均有收取（租金）
      」等語，而證人陳銘綻所知亦均係經由證人陳劉黃蓁轉述
      而來，則其等如證述有所不一，自應證人陳劉黃蓁前開到
      庭證述為準。從而，堪認被告與前地主承租之範圍，應包
      含系爭94-4地號土地如附圖一所示編號C 之部分。
（三）末按出租人於租賃物交付後，承租人占有中，縱將其所有
      權讓與第三人，其租賃契約，對於受讓人仍繼續存在。前
      項規定，於未經公證之不動產租賃契約，其期限逾5 年或
      未定期限者，不適用之。民法第425 條定有明文。又基於
      維謢民法債編修正前之既有秩序，以維繫法律之安定性。
      在民法債編修正、於89年5 月5 日施行前，所成立未經公
      證、期限逾5 年，或未定期限之不動產租賃契約，應無修
      正民法第425 條第2 項規定之適用。乃本院最新所採之法
      律見解，有最高法院98年度台上字第764 號判決意旨可資
      參照。查依證人陳銘綻證稱可知，系爭租約乃係被告祖父
      與原地主陳銘綻祖父所簽訂，且該租約從證人陳銘綻小的
      時候即已存在（見本院卷第60頁），可知系爭租賃契約早
      於89年5 月5 日民法第425 條第2 項增訂前即已訂立，則
      依前開說明，系爭租賃契約應無民法第425 條第2 項之適
      用。是以，依民法第425 條第1 項規定，系爭94-4地號土
      地如有買賣之情事致所有權人變動，被告之承租權仍不受
      影響。
（四）至原告另主張其或其前手即訴外人黃碧珍未與被告簽訂任
      何租賃契約，亦未曾受領被告繳付之租金部分。查系爭租
      賃契約因民法第425 條第1 項規定，於系爭94-4地號土地
      所有權移轉之時起，即當然移轉至原告或其前手黃碧珍，
      則原告或其前手黃碧珍自有權請求被告租用系爭94-4地號
      土地如附圖一所示編號C 部分之租金，倘若被告拒絕給付
      ，依法原告或其前手黃碧珍亦得終止該租約，然於合法終
      止前，被告占有系爭94-4地號土地如附圖一所示編號C 部
      分仍屬有權占用。從而，原告主張其為系爭94-4地號土地
      之所有權人，依物上請求權之法律關係，請求被告應拆除
      如附圖一所示編號A 面積34平方公尺、編號B 面積21平方
      公尺之地上物，並將上開土地返還予原告，核屬有據，應
      予准許；至請求拆除附圖一所示編號C 面積36平方公尺之
      地上物，並將土地返還予原告，則為無理由，應予駁回。
五、綜上所述，原告主張被告無權占有系爭94-4、94-5地號土地
    ，請求被告應將如附圖一所示編號A 面積34平方公尺、編號
    B 面積21平方公尺、編號D 面積25平方公尺之地上物拆除，
    並將上開土地返還原告，為有理由，應予准許。逾此部分之
    請求，則為無理由，應予駁回。
六、按本於被告認諾所為之判決，法院應依職權宣告假執行，民
    事訴訟法第389 條第1 項第1 款所明定，且本件亦均係民事
    訴訟法第427 條規定適用簡易程序所為被告部分敗訴之判決
    ，依同法第389 條第1 項第1 款、第3 款規定，應就原告勝
    訴部分依職權宣告假執行。
七、本件事證已臻明確，兩造其餘之主張及舉證，核與判決之結
    果不生影響，爰無庸一一論述，併此敘明。
八、訴訟費用負擔之依據：民事訴訟法第79條。
中    華    民    國    99    年    12    月    31    日
                  苗栗簡易庭法  官  游欣怡
以上正本係照原本作成。
如對本判決上訴，須於判決送達後20日內向本院提出上訴狀，如
委任律師提起上訴者，應一併繳納上訴審裁判費。
                            書記官  張宏賓
中    華    民    國    99    年    12    月    31    日
附圖一：苗栗縣苗栗地政事務所99年7 月14日土地複丈成果圖

司法院資訊處製作；財團法人民間司法改革基金會備份。
